【裁判字號】    99,上易,976
【裁判日期】    990630
【裁判案由】    妨害名譽
【裁判全文】
臺灣高等法院刑事判決                 99年度上易字第976號
上  訴  人
即  被  告  甲○○
上列上訴人因妨害名譽案件，不服臺灣士林地方法院98年度審易
字第31號，中華民國99年3月23日第一審判決（起訴案號：臺灣
士林地方法院檢察署98年度偵字第13680號），提起上訴，本院
判決如下：
    主  文
上訴駁回。
甲○○緩刑貳年，並應向公庫支付新臺幣貳萬元。
    事  實
一、甲○○前因攜寵物犬至臺北市○○區○○路3段270號3樓乙
    ○○經營之「魔顏寵物美容澡堂」洗澡及剃毛產生消費糾紛
    ，致心生不滿，竟基於散佈文字於眾之誹謗犯意，自民國98
    年8月6日下午3時48分許起迄98年8月9日下午4時38分許止，
    在臺北市信義區○○○路○段355號6樓之2居所，利用電腦設
    備連結網際網路至雅虎奇摩部落格網站，並在其使用之名為
    「無邊際樂園㊣Owner泡泡糖」部落格內，接續公然發表其
    前往該店消費之情形，而在文章中刊載「他身上有很重的菸
    味，牙齒不知道是不是因抽菸搞的超黃」、「惡劣的寵物工
    作者」、「沒有耐心善待貓狗的人，為什麼要從事寵物相關
    行業，就為了賺錢」等字句，並以「該死的寵物美容師」、
    「可惡澡堂」及「可惡澡堂水槽」為照片標題，轉貼乙○○
    及所營寵澡堂店照片，供不特定人上網點閱瀏覽，足以毀損
    乙○○之名譽。
二、案經乙○○訴由臺北市政府警察局大同分局報告臺灣士林地
    方法院檢察署檢察官偵查起訴。
    理  由
壹、證據能力部分
一、按被告以外之人於審判外之言詞或書面陳述，除法律有規定
    者外，不得作為證據。又被告以外之人於審判外之陳述，雖
    不符前4條之規定，而經當事人於審判程序同意作為證據，
    法院審酌該言詞陳述或書面陳述作成時之情況，認為適當者
    ，亦得為證據；當事人、代理人或辯護人於法院調查證據時
    ，知有第159條第1項不得為證據之情形，而未於言詞辯論終
    結前聲明異議者，視為有前項同意。刑事訴訟法第159條第1
    項、第159條之5分別定有明文。
二、有關本件判決所引用之被告以外之人於審判外陳述之證據能
    力，上訴人即被告甲○○於本院審理時表示無意見，迄於言
    詞辯論終結前亦未爭執（見本院99年6月30日審理筆錄），
    本院審酌該陳述作成時之情況，並無違法取證及證明力過低
    之瑕疵，亦認以之作為證據為適當，依前揭規定說明，自有
    證據能力。
貳、認定事實及論罪科刑之理由
一、訊據被告坦承有於上開時、地，利用電腦網際網路，連結至
    雅虎奇摩網站中個人使用之名為「無邊際樂園㊣Owner泡泡
    糖」部落格內，發表其前往告訴人乙○○店內消費之情形，
    而在該文章中刊載「他身上有很重的菸味，牙齒不知道是不
    是因抽菸搞的超黃」、「惡劣的寵物工作者」、「沒有耐心
    善待貓狗的人，為什麼要從事寵物相關行業，就為了賺錢」
    等字句，並以「該死的寵物美容師」、「可惡澡堂」及「可
    惡澡堂水槽」為標題，轉貼告訴人及該店照片，並於本院審
    理時對被訴散布文字誹謗犯行為認罪陳述，核與告訴人於警
    詢指證之情節相符，並有被告在上開部落格內所發表文章內
    容電腦列印資料在卷可憑。
二、按刑法誹謗罪係以意圖散佈於眾，而指摘或傳述足以毀損他
    人名譽之事，為其成立要件。行為人所指摘或傳述之事是否
    「足以毀損他人名譽」，應就被指述人之個人條件以及指摘
    或傳述內容，以一般人之社會通念為客觀之判斷。如行為人
    所指摘或傳述之具體事實，足以使被指述人受到社會一般人
    負面的評價判斷，則可認為足以損害被指述人之名譽。另按
    散佈之文字倘依遣詞用字、運句語法整體以觀，或依其文詞
    內容所引發之適度聯想，以客觀社會通念價值判斷，如足以
    使人產生懷疑或足以毀損或貶抑被害人之人格聲譽，或造成
    毀損之可能或危險者，即屬刑法第310條所處罰之誹謗行為
    。查被告在前述網路文章中刊載「他身上有很重的菸味，牙
    齒不知道是不是因抽菸搞的超黃」、「惡劣的寵物工作者」
    、「沒有耐心善待貓狗的人，為什麼要從事寵物相關行業，
    就為了賺錢」等字句，其中告訴人及所營寵物澡堂照片並附
    有「該死的寵物美容師」、「可惡澡堂」及「可惡澡堂水槽
    」等標題，於客觀上足供不特定人得以隨時觀覽而散佈於眾
    ，符合指摘或傳述之行為類型。
三、網路部落格係屬一般不特定人得隨時上線觀覽之狀態，故被
    告設置網路部落格，張貼文章及照片，自有供不特定人觀覽
    之散佈於眾之意圖。被告以夾議夾敘之方式於其部落格內，
    在前揭文章中刊載上開文字及利用照片標題，指述告訴人個
    人之人格低劣、衛生習慣欠佳及其所經營之店內設備不良。
    凡此種種，均已達使告訴人之人格及名譽受到社會一般人負
    面之評價判斷，至為灼然。
四、按憲法第11條固規定人民有言論自由權，此項基本人權之保
    障並為現代自由開放社會之基礎，國家應給予最大限度之維
    護，俾其實現自我、溝通意見、追求真理及監督各種政治或
    社會活動之功能得以發揮。惟言論自由之行使難免可能侵害
    他人之名譽，故為兼顧對個人名譽、隱私及公共利益之保護
    ，非不得對言論自由依其傳播方式為合理之限制，以平衡個
    人名譽之保護。而刑法第310條第1項及第2項所定誹謗罪，
    係為保護個人法益而設，為防止妨礙他人之自由權利所必要
    ，符合憲法第23條規定之意旨，同條第3項前段規定「對於
    所誹謗之事，能證明其為真實者，不罰」，係針對言論內容
    與事實相符者之保障，並藉以限定刑罰權之範圍，非謂指摘
    或傳述誹謗事項之行為人，必須自行證明其言論內容確屬真
    實，始能免於刑責。行為人雖不能證明言論內容為真實，但
    依其所提證據資料，認為行為人有相當理由確信其為真實者
    ，即不能以誹謗罪之刑責相繩，亦不得以此項規定免除檢察
    官或自訴人於訴訟程序中，依法應負行為人故意毀損他人名
    譽之舉證責任，或法院發現其為真實之義務，此有司法院大
    法官會議釋字第509號解釋可資參照。準此，行為人仍須提
    出相當證據資料以供查證，且該等證據資料必須「足以證明
    行為人有相當理由確信誹謗內容為真實」，始能享有免責不
    罰之結果。故而，刑法第310條第3項意旨，既僅在減輕被告
    證明其言論為真實之舉證責任，被告仍須提出證據，證明有
    理由確信其所為言論為真實，否則仍構成誹謗罪。換言之，
    行為人就其發表之言論所憑之證據資料，至少「應有相當理
    由確信其為真實，且應提出證據資料說明依何理由確信所發
    表言論內容為真實」，而非空言其發表之言論有所依據。倘
    無相當理由確信為真實，只憑主觀判斷而杜撰或誇大事實而
    達於以言詞誹謗他人名譽之程度，自非不得律以誹謗罪責。
    此外，刑法第310條第3項但書亦規定對於所誹謗之事，能證
    明其為真實者，不罰。但涉於私德而與公共利益無關者，不
    在此限。亦即行為人所指摘傳述之事實縱屬真實，然僅限於
    私德而無關公共利益者，仍不得主張此一免責要件。而揆諸
    前引司法院大法官會議釋字第509號解釋，國家對言論自由
    因須給予最大限度之維護，乃認「行為人雖不能證明言論內
    容為真實，但依其所提證據資料，認為行為人有相當理由確
    信其為真實者，即不能以誹謗罪之刑責相繩」，刑法第311
    條將特定情形免除於刑法罪責之外，亦係本此相同之旨趣所
    為之規定，故對於誹謗罪阻卻刑罰之標準，應從寬採取「合
    理評論原則」及「實際惡意」原則。所謂「實際惡意」原則
    在應用上，係謂「表意人對於具體事實有合理之懷疑或推理
    」，而依其個人主觀之價值判斷，公平合理地提出主觀之評
    論意見，且非以損害他人名譽為惟一之目的者，不問其評論
    之事實是否真實，始可推定表意人係出於善意，得免去刑責
    之處罰。反之，苟表意人對於具體事實之評論已逾合理範圍
    ，而達貶損他人名譽之程度，自非不得以妨害名譽罪相繩，
    此觀最高法院93年度臺非字第162號判決要旨甚明。又刑法
    第311條第3款所稱「為適當之評論者」，乃指其評論不偏激
    而中肯，未逾越必要之範圍、程度者而言，至其標準仍應就
    社會共同之理念，以客觀之尺度資以決之；若對於可受公評
    之事，而評論不適當者，仍難免於不罰，此有最高法院96年
    臺上字第986號判決意旨可資參照。
五、本件被告在網路部落格文章中刊載「他身上有很重的菸味，
    牙齒不知道是不是因抽菸搞的超黃」、「惡劣的寵物工作者
    」、「沒有耐心善待貓狗的人，為什麼要從事寵物相關行業
    ，就為了賺錢」等字句，所轉貼告訴人及所寵物澡堂照片亦
    有「該死的寵物美容師」、「可惡澡堂」及「可惡澡堂水槽
    」等標題，通觀其文字語意，係指摘告訴人個人之人格低劣
    、衛生習慣欠佳，凡此係對告訴人之人格為負面攻擊，告訴
    人生活衛生習慣、德性或品行如何，均屬告訴人私生活領域
    ，被告自認其寵物犬在告訴人所營寵物澡堂受傷，即以主觀
    經驗認知恣意對告訴人個人私德進行評價，難謂與公共利益
    之維護有關，無刑法第310條第3項前段免責不罰規定之適用
    。而衡諸社會通常觀念，一般人立於名譽權主體之立場，受
    到被告以此言詞對其人格價值所為蔑視之評價後，均會有屈
    辱、不堪、難受等不佳之主觀感受或反應，被告上開言詞顯
    已逾越表現言論自由之必要性及適當性，並足以對告訴人之
    品德、身份、人格及地位造成相當貶抑，自非對於可受公評
    之事善意發表言論作適當評論，依前開最高法院判決要旨，
    不得援引刑法第311條第3款規定，藉以主張阻卻違法。
六、綜上所述，本件事證明確，被告散布文字誹謗犯行，堪以認
    定，應依法論科。
七、原審以被告犯罪事證明確，認定被告所為，係犯刑法第310
    條第2項之散佈文字誹謗罪，並敘明被告於原審審理時供稱
    其總共發表3次文章，都是先寫一部分之後就先上傳等語（
    見原審卷第161頁），再佐以被告發表之文章內容，均張貼
    於其部落格內，且均涉及其前往告訴人店內消費之情形，足
    見被告先後 3次張貼上開文章及照片標題之各行為，係於密
    切接近之時地實施，且係在其同一犯罪計畫中所為，復侵害
    同一告訴人之法益，各行為之獨立性極為薄弱，依一般社會
    健全觀念，在刑法評價上，以視為數個舉動之接續施行，合
    為包括之一行為予以評價，較為合理，則屬接續犯，而為包
    括之一罪，應僅論以一個加重誹謗罪即足，經核原審認事用
    法，並無違誤。就量刑方面，原審已詳斟刑法第57條事由，
    以被告於公開網路以負面評價之文字及照片標題具體指摘告
    訴人，造成告訴人之人格及名譽受損，且未與告訴人達成民
    事和解及賠償告訴人所受損害，並考量被告前無犯罪紀錄，
    本件係因前往告訴人店內消費發生糾紛，始為上開犯行之犯
    罪動機、目的、手段，及犯罪後雖否認構成毀謗罪，惟坦承
    本案行為，態度良好，兼衡其智識程度及生活狀況等一切情
    狀，量處被告拘役30日，並諭知以新臺幣1千元折1日易科罰
    金折算標準。原審對於被告之量刑，亦無違法或濫權裁量之
    瑕疵。綜上，被告提起上訴，請求改判無罪，為無理由，應
    予駁回。
八、查被告前未曾受有期徒刑以上刑之宣告，有本院被告前案紀
    錄表附卷可按，其於本院審理時為認罪之陳述，並願對告訴
    人致歉，復表達願意為公益之捐款，本院諒被告係寵物美容
    消費糾紛，一時失慮致罹刑章，經此偵審程序及科刑之教訓
    後，當能知所警惕，信無再犯之虞，爰依刑法第74條第1項
    第1款、第2項第4款規定，諭知緩刑2年，並命被告向公庫支
    付2萬元，以資警惕，並勵自新。
據上論斷，應依刑事訴訟法第368條，刑法第74條第1項第1款、
第2項第4款判決如主文。
本案經檢察官繆卓然到庭執行職務。
中    華    民    國    99    年    6    月    30    日
                  刑事第十三庭  審判長法  官   陳恆寬
                                      法  官   崔玲琦
                                      法  官   遲中慧
以上正本證明與原本無異。
不得上訴。
                                      書記官   黃家麟
中    華    民    國    99    年    7     月    2     日
附錄本案論罪科刑法條之依據：
刑法第310條：
意圖散佈於眾，而指摘或傳述足以毀損他人名譽之事者，為誹謗
罪，處1年以下有期徒刑、拘役或5百元以下罰金。
散佈文字、圖畫犯前項之罪者，處2年以下有期徒刑、拘役或1千
元以下罰金。
對於所誹謗之事，能證明其為真實者，不罰。但涉於私德而與公
共利益無關者，不在此限。

司法院資訊處製作；財團法人民間司法改革基金會備份。
